最　高　行　政　法　院　判　決
　　　　　　　　　　　　　94年度判字第00476號
上　訴　人　乙○○
被 上訴 人　南投縣政府稅捐稽徵處
代　表　人　甲○○
上列當事人間因土地增值稅事件，上訴人不服中華民國91年11月
12日臺中高等行政法院91年度訴字第510號判決，提起上訴，本
院判決如下：
　　主  文
上訴駁回。
上訴審訴訟費用由上訴人負擔。
　　理  由
一、訴外人劉明所有坐落南投縣草屯鎮○○段581地號土地（權
    利範圍持分五分之一），於民國（下同）80年10月4日經臺
    灣臺中地方法院執行拍賣由林國鎮拍定取得，該拍賣移轉部
    分應繳納土地增值稅，被上訴人依法按一般用地稅率計徵土
    地增值稅新台幣（下同）188,925元，並於80年10月29日自
    執行法院分配在案。嗣上訴人（即訴外人劉明之債權人）於
    90年6月18日向被上訴人申請上開土地改依拍定時農業發展
    條例第27條規定（即修正前土地稅法第39條之2）免徵土地
    增值稅並退還溢繳稅額，被上訴人審查結果，系爭申請與拍
    定時財政部79年4月30日台財稅第000000000號函釋規定不符
    ，乃否准所請，上訴人不服，以該函釋依財政部84年4月26
    日台財稅第840860981號函已不再援引適用，原處分駁回其
    申請有所違誤等由，提起訴願，惟遭決定駁回，遂提起本件
    行政訴訟，經原審法院判決駁回其訴，仍不服而提起本件上
    訴。
二、上訴人於原審起訴主張：上訴人未於執行程序時聲明異議，
    只不過上訴人喪失對分配表聲明異議之權利，與行政處分有
    無確定無涉，被上訴人以分配前後上訴人均未異議，處分已
    確定云云，尚有誤會。至財政部79年4月30日台財稅第79004
    5807號函釋，係就人民權利之行使作實質之限制，顯與中央
    法規標準法第5條、第6條之規定不合，依同法第11條及憲法
    第172條之規定該函釋自始無效，上訴人自不受其限制。被
    扣繳土地增值稅核課縱然已確定，但依財政部82年6月17日
    台財稅第000000000號上訴人得在拍賣後促請稽徵機關予以
    免徵，且不受該函釋之限制，被上訴人不依法核定，自屬違
    誤。被上訴人於80年10月29日受領法院之分配款，於90年6
    月18日上訴人向被上訴人申請退稅之前，並未向被上訴人有
    任何請求，並不發生被上訴人依該函釋而為處分確定之情事
    ，農地拍定後，於90年6月18日以前上訴人均未就系爭農地
    申請免徵土地增值稅，是不發生訴願決定機關所謂由被上訴
    人依財政部79年4月30日台財稅第000000000號函（系爭財政
    部函釋）為「處分確定」之事實，自亦無有財政部61年8月2
    日台財稅第36510號令函釋之適用，訴願機關之用法顯有違
    誤。該函釋與法律牴觸不生效力，自不生稅捐稽徵法第1條
    之1前段所生之效力。從而上訴人於事後申請時，既已合於
    所引用財政部函釋，法律復無其他明文限制，被上訴人不依
    行為時農業發展條例第27條核定，自屬違誤。為此，請撤銷
    原處分及訴願決定等語。
三、被上訴人在原審答辯則以：被上訴人業依法按一般用地稅率
    計徵土地增值稅計188,925元，並於80年10月29日自執行法
    院分配在案，上訴人就執行法院對於本件債權分配於事前及
    事後均未持異議，依稅捐稽徵法第34條規定，本件系爭土地
    增值稅之核課已告確定，嗣上訴人於90年6月18日向被上訴
    人申請該拍賣土地改依拍定時農業發展條例第27條規定（即
    修正前土地稅法第39條之2），免徵土地增值稅，經審查結
    果，認系爭申請與拍定時財政部79年4月30日台財稅第79004
    5807號函釋規定不符，並無不當。次按稅捐稽徵法第1條之
    1及財政部61年8月2日台財稅第36510號令規定，被上訴人於
    80年10月29日自執行法院分配本案系爭土地增值稅，係依據
    分配當時土地稅法之規定及財政部相關函釋，依法計徵，所
    適用法令並無違誤，該項稅捐核課處分時，依財政部79年4
    月30日台財稅第000000000號解釋規定，上訴人既不具申請
    退稅資格，亦未提出異議，是系爭土地增值稅之核課，於財
    政部82年6月17日台財稅第000000000號函發布前，要屬已確
    定之處分，依稅捐稽徵法第1條之1及財政部61年8月2日台財
    稅第36510號令意旨，本案系爭土地增值稅之核課處分，除
    財政部明白糾正外，並不因該部嗣後解釋之影響而變更。上
    訴人持本案系爭處分確定後財政部82年6月17日台財稅第821
    488575號函所作之函釋，據以爭訟，難謂有理由等語，資為
    抗辯。
四、原審審酌全辯論意旨及調查證據之結果，以：按「法院拍賣
    之農業用地，於事後申請免徵土地增值稅，如經審查符合土
    地稅法第39條之2及有關規定者，應准予辦理。」財政部82
    年6月17日台財稅第000000000號函規定，及84年4月26日以
    台財稅第840860981號函：「本部及各權責機關在民國84年1
    月31日前發布之土地稅釋示函令，凡未編入84年版『土地稅
    法令彙編』者，自民國84年5月21日起，非經本部重行核定
    ，一律不再援引適用。」上訴人主張本件原處分所據79年4
    月30日台財稅第000000000號函，依前揭財政部84年4月26日
    以台財稅第840860981號函釋意旨，雖已不再援引適用。然
    按「財政部依本法或稅法所發布之解釋函令，對於據以申請
    之案件發生效力。但有利於納稅義務人者，對於尚未核課確
    定之案件適用之。」、「行政機關就行政法規所為之解釋，
    應以法條固有之效力為其範圍，自法律生效日有其適用。惟
    解釋令發布前已確定之行政處分所持見解縱與解釋令不符，
    除經上級行政機關對該特定處分明白糾正外，亦不受解釋令
    影響而變更．．．。」稅捐稽徵法第1條之1及財政部61年8
    月2日台財稅第36510號令規定甚明。查本件系爭土地增值稅
    於財政部84年4月26日台財稅第840860981號函發布前，被上
    訴人於80年10月29日自執行法院分配在案，上訴人及原土地
    所有權人並未異議或提起行政救濟，即已確定。依前揭財政
    部61年8月2日台財稅第36510號令意旨，本件係屬發布前即
    已確定之行政處分，所持見解縱與解釋令不符，除經財政部
    對該特定處分明白糾正外，該處分亦不受解釋令影響而變更
    。又「納稅義務人對於適用法律錯誤或計算錯誤溢繳之稅款
    ，得自繳納之日起五年內提出具體證明，申請退還；逾期未
    申請者，不得再行申請。」稅捐稽徵法第28條定有明文。本
    件系爭土地增值稅係於80年10月29日繳納完畢，此有土地增
    值稅徵銷檔更正畫面一件附卷可稽，至本件上訴人於90年6
    月18日代土地所有人提出申請時，已逾五年申請退還期間，
    依上開稅捐稽徵法第28條之規定已不得再行申請。綜上所述
    ，上訴人上開主張，均不足採。從而，本件被上訴人原處分
    否准所請，核無違誤，訴願決定予以維持，亦無不合。上訴
    人仍執詞訴請撤銷，為無理由，應予駁回。
五、本院經查：(一)、上訴意旨復以：上訴人係以行為時農業發展
    條例第27條「農業用地依法作農業使用期間，移轉與自行耕
    作之農民繼續耕作者，免徵土地增值稅」規定，及財政部民
    國82、6、17日台財稅第000000000號「法院拍賣之農業用地
    ，於事後申請徵土地增值稅，如查符合土地稅法第39條之2
    有關規定者，應准予辦理」所示，促請被上訴人就「南投縣
    草屯鎮○○段581地號土地免徵土地增值稅。原判決不查，
    竟認作係「代」所有人劉明提出，顯有違背法令之違法。上
    訴人既非納稅義務人，亦不知其繳納日期，其5年之始日，
    不能開始計算，益見本件並無稅捐稽徵法第28條規定之適用
    。何況，稅捐稽徵法所規範之標的，係以得「申請」之案件
    始有其適用。本件依農業發展條例第27條之意旨觀之，符合
    該法條之規定者，當然發生免稅之效果，自不以人民提出申
    請為必要，足見無適用稅捐稽徵法第28條之可言。且兩造均
    不曾以稅捐稽徵法第28條規定為攻防禦之方法，亦非訴訟標
    的，原審又不行使闡明權，率依稅稽徵法第28條之規定而為
    判決之基礎，其判決違背法令。又查稅捐稽徵法第1條之1發
    布於民國86、5、21，本件發生於民國80、8、8，依行為時
    適用行為之法律原則，自無適用發布在後之稅捐稽徵法第1
    條之1規定之餘地，原判決適用法規顯有不當。至財政部63
    、8、2台財稅第36510號亦經財政部88、7、9（88 ）台財稅
    字第881926695號函不再援引適用，原判決不查竟援用財政
    部63、8、2第36510號令，其判決適用法規顯有不當。又執
    行法院於民國81、10、29分配確定，僅屬執行法院是否得依
    確定分配表實施分配異議之問題，並非處分確定。因此，係
    爭土地於民國80、8、8被拍賣後，上訴人並無因被上訴人依
    系爭財政部79、4、30台財稅第000000000 號函釋而處分確
    定之事實，於上訴人促請免徵時，依所引用財政部82、6、
    17財稅第000000000號函規定上訴人原得促請免徵。原判決
    違誤，有判決不適用法規或適用不當之違背法令。(二)、按「
    農業用地在依法作農業使用時，移轉與自行耕作之農民繼續
    耕作者，免徵土地增值稅。」雖為89年1月26日修正前土地
    稅法第39條之2所明定。本件訴外人劉明原所有坐落南投縣
    草屯鎮○○段第581地號土地（權利範圍持分五分之一），
    於80年10月4日經臺灣臺中地方法院拍賣，該拍賣移轉部分
    應繳納土地增值稅，被上訴人業依法按一般用地稅率計徵土
    地增值稅計188,925元，並於80年10月29日自執行法院分配
    在案，上訴人為訴外人劉明之債權人，就執行法院對於本件
    債權分配於事前及事後均未持異議，原土地所有權人劉明就
    應徵之土地增值稅亦未依法提起行政救濟，依稅捐稽徵法第
    34條第2項第1款規定，本件系爭土地增值稅之核課已告確定
    ，嗣上訴人於90年6月18日向被上訴人申請該拍賣土地改依
    拍定時農業發展條例第27條規定（即修正前土地稅法第39條
    之2），免徵土地增值稅，經被上訴人審查結果予以否准，
    於法尚無不合。(三)、上訴人係訴外人劉明之債權人，系爭土
    地於80年10月4日經法院執行拍賣，由訴外人林國鎮拍定取
    得，該拍賣移轉部分所應繳納之土地增值稅188,925元，明
    列在執行分配表上，被上訴人於80年10月29日自執行法院分
    配在案，上訴人對分配表在分配前後均未異議，衡情焉有不
    知系爭土地已被課徵土地增值稅之理，上訴意旨所稱其不知
    土地增值稅繳納日期，稅捐稽徵法第28條退稅請求時效不能
    開始計算之詞，顯與事實不符，尚不足採。(四)、原判決對於
    上訴人在原審所主張各點何以不採，均已詳加論述，認事用
    法均妥適，上訴意旨仍執前詞指摘原判決違誤，求予廢棄，
    經查無理由，上訴應予駁回。
六、據上論結，本件上訴為無理由，爰依行政訴訟法第255條第1
    項、第98條第3項前段，判決如主文。
中    華    民    國    94    年    3     月   31     日
                  第四庭審判長法  官　徐　樹　海
                              法  官　高　啟　燦
                              法  官　吳　錦　龍
                              法  官　黃　合　文
                              法  官  林  茂  權
以  上  正  本  證  明  與  原  本  無  異
中    華    民    國    94    年    3    月    31     日
　　　　　　　　　　　　　　　書記官　蘇　金　全
